臺灣臺中地方法院民事判決　95年度訴字第687號
原　　　告　萊可麗股份有限公司
法定代理人　戊○○
訴訟代理人　曾信嘉律師
複代理人　　丙○○
被　　　告　甲○
　　　　　　乙○○
共　　　同
訴訟代理人　陳宏盈律師
複代理人　　許博堯律師
上列當事人間損害賠償事件，本院於民國96年10月30日言詞辯論
終結，判決如下：
    主    文
原告之訴及假執行之聲請均駁回。
訴訟費用由原告負擔。
    事實及理由
一、按原告於判決確定前，得撤回訴之全部或一部。但被告已為
    本案之言詞辯論者，應得其同意，民事訴訟法第262條第1項
    定有明文。本件雖原告於民國96年11月6日具狀撤回本件訴
    訟，然僅被告達嶺企業股份有限公司於96年11月9日具狀同
    意原告撤回起訴，被告甲○及乙○○則於96年11月12日具狀
    不同意原告撤回起訴，分別有原告民事撤回訴訟聲請狀及被
    告達嶺企業股份有限公司民事同意原告撤回起訴狀及被告甲○、乙○○民事不同意原告撤回起訴狀在卷可憑。是本件就
    被告達嶺企業股份有限公司部分，即因其同意原告訴之撤回
    ，訴訟關係因此終結，被告甲○、乙○○部分則因其不同意
    原告訴之撤回，不生原告撤回起訴之效果，其訴訟關係不能
    因此終結，合先敘明。
二、原告主張：被告乙○○、甲○自93年2月間起至94年3月間止
    ，分別擔任原告公司之負責人及監察人。被告乙○○及甲○
    於擔任原告公司之負責人及監察人期間，利用職務之便，將
    屬於原告公司之盈餘移轉至訴外人達嶺企業股份有限公司（
    原為被告，業經原告撤回起訴，並經該公司同意撤回，以下
    簡稱達嶺公司），此經原告委請蘇振賢會計師比較原告公司
    與被告達嶺公司之損益表及93年1月1日至94年4月30日為止
    之進、銷憑證可知，被告侵占原公司營業範圍內之盈餘新台
    幣（下同）12,099,769元，依民法第184第1項前段、第185
    條第1項之規定，被告應負連帶賠償責任，又扣除積欠被告
    甲○之6,614,156元後，被告應連帶賠償原告5,485,613元。
    就建智聯合會計師事務所所檢送之鑑定報告，其中「期初股
    東往來─甲○債權」之金額6,613,856元，係被告甲○取得
    原告股份之對價，即以股扺債，不應自原告公司之純益中扣
    除，再鑑定報告有關營業成本、製造及管理費用，鑑定人認
    依林顯發會計師編製之財部報表之成本及費用合計為43,882
    ,110 元，並以此作為計算純益之基準，惟經原告詢問林顯
    發會計師後得知，成本及費用合計之金額僅有4千萬元左右
    ，此即相差300餘萬元，並影響純益之計算。並聲明：(一)被
    告應連帶給付原告5,485,613元及自起訴狀繕本送達翌日起
    至清償日止，按年息5％計算之利息；(二)願供擔保，聲請宣
    告假執行。
三、被告抗辯：原告所委請蘇振賢會計師所製作之損益表，係一
    般民間所稱之「外帳」，對於實際上應屬於原告公司所支出
    之費用，然無進、銷憑證者，則未在損益表之查核範圍內。
    其次，原告所提出之損益表期間為93年1月1日至94年4月30
    日，惟對於93年以前原告公司之資產負債情形未予敘明，蓋
    於被告乙○○及甲○於93年2 月擔任原告公司之負責人及監
    察人時，原告公司積欠廠商貨款，有開立票據但經退票者與
    未開立票據者，其金額分別達2,824,504元與5,693,546元，
    然兩者有部分金額皆是由被告乙○○設立於臺中商業銀行神
    岡分行000000000000號帳戶支出以代替原告清償，惟此亦未
    經列入計算。又依96年9月4日陳貴端會計師所出具之鑑定報
    告結果，原告尚積欠被告甲○5,771,215 元，是以，原告之
    請求為無理由。並聲明：(一)原告之訴駁回；(二)如受不利判決
    ，願供擔保，聲請宣告免假執行。
四、得心證之理由：
    本件兩造厥有爭執者，為被告是否有侵占原告公司款項？及
    其金額為何？查：
    按雖因故意或過失，不法侵害他人之權利者，負損害賠償責
    任；數人共同不法侵害他人之權利者，連帶負損害賠償責任
    ﹔不能知其中孰為加害人者，亦同。造意人及幫助人，視為
    共同行為人，民法第184條第1項、第185條固有明文。惟按
    當事人主張有利於己之事實者，就其事實有舉證之責任，民
    事訴訟法第277條前段亦有明文；又損害賠償之債，以有損
    害之發生及有責任原因之事實，並二者之間有相當因果關係
    為其成立要件，最高法院亦著有30年度上字第18號判例意旨
    足資參照。故原告主張侵權行為損害賠償責任者，即應就原
    告有損害之發生及被告有責任原因之事實，並二者之間有相
    當因果關係負其舉證之責任。又所謂相當因果關係，係指依
    經驗法則，綜合行為當時所存在之一切事實，為客觀之事後
    審查，認為在一般情形上，有此環境，有此行為之同一條件
    ，均發生同一之結果者，則該條件即為發生結果之相當條件
    ，行為與結果即有相當之因果關係。反之，若在一般情形上
    ，有此同一條件存在，而依客觀之審查，認為不必皆發生此
    結果者，則該條件與結果並不相當，不過為偶然之事實而已
    ，其行為與結果間即無相當因果關係。原告主張：被告乙○○、甲○自93年2月間起至94年3月間止，分別擔任原告公司
    之負責人及監察人之事實，固據原告提出原告公司變更登記
    表為證，並為兩造所不爭執，固堪認為真實。惟原告主張：
    被告乙○○及甲○於擔任原告公司之負責人及監察人期間，
    利用職務之便，將屬於原告公司之盈餘移轉至訴外人達嶺公
    司，被告侵占原公司營業範圍內之盈餘12,099,769元云云，
    僅據其提出原告公司及達嶺公司之損益表、盈餘及帳載對照
    表、貨款明細表及借款明細表為證。惟依原告所提出之上開
    證據所示，或僅屬外帳，或屬資料不完全之會計資料，已未
    能憑認原告公司及訴外人達嶺公司之實際盈餘若何，更未能
    憑認被告有何侵占原告公司盈餘之行為，已未能認原告上開
    主張為真實。再被告就其原告對於93年以前原告公司之資產
    負債情形未予敘明，如於被告乙○○及甲○於93年2月擔任
    原告公司之負責人及監察人時，原告公司積欠廠商貨款，有
    開立票據但經退票者與未開立票據者，其金額分別達2,824,
    504元與5,693,546元，兩者有部分金額皆是由被告乙○○設
    立於臺中商業銀行神岡分行000000000000號帳戶支出以代替
    原告清償，此未經列入計算，原告並尚積欠被告甲○債務等
    情，並據其提出支票、支票明細表、支票存款交易明細簿、
    貨款明細表為證，並據證人即原告公司總經理丁○○於本院
    證述：「（甲○在加入萊可麗公司之前，是否以銀行電費匯
    方式借給公司661萬3856元？）我有跟他借錢，實際金額還
    要回去核算，我是用客票跟他借錢，我們借錢是先要扣掉利
    息，但是林先生提出來的單據都是全部的總額，包括預扣的
    利息都在裡面。」、「（甲○沒有加入萊可麗公司之前，該
    公司退票支票之欠款282萬4504元，是否以乙○○個人設於
    台中商業銀行神岡分行00000000000帳戶支出？對此數額有
    無意見？）因公司與甲○有借貸關係，所以才將帳交給他管
    理，因此剛開始是以乙○○個人支票付款，乙○○開出的支
    票，事實上也是以萊可麗收回來的貨款支付」、「甲○實際
    匯款金額是0000000元，當初是分一筆一筆借錢，實際是有
    匯款這麼多，但是我只給被告二百多萬元的客票，所以還欠
    被告四百多萬元。」、「被證四的票都是93年以後的，我那
    時候已經將公司帳交給甲○管理，所以乙○○開出的票不完
    全都是乙○○拿出的錢，所以不是我不承認，而是實際上我
    有認列，但是金額還是有爭執，因為乙○○兌現支票的錢是
    從公司支付的。」等語明確。更徵原告以其所提之上開證據
    ，遽以主張原告公司盈餘若何，自屬無稽。再本件經兩造於
    95年9月26日言詞辯論期日為訴訟上之協議，一、請陳貴端
    會計師鑑定；二、鑑定時，請通知當事人到場說明。而鑑定
    人陳貴端會計師、易運昌會計師及其所屬之建智聯合會計師
    事務所即於95年12月14日發函兩造於95年12月19日前至該事
    務所說明確認，原告即由曾信嘉律師、林顯發會計師、戊○○，被告即由乙○○及甲○於該日在該事務所決議查核之方
    式及內容。陳貴端會計師、易運昌會計師及其所屬之建智聯
    合會計師事務所並又於96年6月15日發函兩造於96年6月15日
    前至該事務所說明確認相關事證尚有須確認說明處，原告即
    由林顯發會計師代理出席，被告即由甲○及許博堯律師出席
    ，並決議兩造須提供完整資料。嗣陳貴端會計師、易運昌會
    計師又於96年8月2日發函原告就「經覆核貴公司委請林顯發
    會計師查核之萊可麗股份有限公司求償計算表，針對求償金
    額之計算尚有諸多疑慮」敬請說明並提供相關帳證以利後續
    鑑定工作之進行，本院並於96年8月9日發函原告及鑑定人請
    原告於該通知送達翌日起7日內將附件所示之資料送鑑定人
    參考，鑑定人如文到15日內仍未收到原告補正資料，請將鑑
    定結果覆告本院，鑑定人陳貴端會計師、易運昌會計師即於
    96 年9月10日依文到15日內原告補正之資料，依審計準則公
    報第34號「財務資訊協議程序之執行」進行，其目的係為評
    估求償金額計算表之正確性，以「(一)取得原告93年1月1日至
    94 年4月30日之求償金額計算表，驗算其加總是否相符。(二)
    求償金額計算表之93年1月1日至94年4月30日結算盈餘與損
    益表核對是否相符。(三)彙總內部管理帳冊並與蘇振賢會計師
    與林顯發會計師編製之財務表比較後，重新評估合理之期間
    損益。(四)依一般公認審計準則查核94年4月30日資產負債科
    目餘額是否允當表達。(五)依一般公認審計準則查核93年1月1
    日資產負債科目餘額是否允當表達。(六)依上述程序評估之金
    額重新編製求償金額計算表。」之程序鑑定，出具鑑定報告
    ，依其出具之鑑定報告認為原告所得請求賠償之金額為-5,7
    71,215元，此分別有本院該日言詞辯論筆錄、建智聯合會計
    事務所函、會議紀錄、本院函及協議程序執行報告在卷可稽
    。是依上開鑑定報告，原告主張被告2人侵占原告公司之盈
    餘，顯屬無稽。又雖原告並否認鑑定報告，於鑑定報告後，
    復又主張：就建智聯合會計師事務所所檢送之鑑定報告，其
    中「期初股東往來─甲○債權」之金額6,613,856元，係被
    告甲○取得原告股份之對價，即以股扺債，不應自原告公司
    之純益中扣除，再鑑定報告有關營業成本、製造及管理費用
    ，鑑定人認依林顯發會計師編製之財部報表之成本及費用合
    計為43,882,110元，並以此作為計算純益之基準，惟經原告
    詢問林顯發會計師後得知，成本及費用合計之金額僅有4千
    萬元左右，此即相差300餘萬元，並影響純益之計算云云，
    並聲請訊問證人林顯發會計師及陳貴端會計師。惟按受命
    法官為闡明訴訟關係，得為下列各款事項，並得不用公開法
    庭之形式行之：三、整理並協議簡化爭點。當事人就其主張
    之爭點，經依第1項第3款或前項為協議者，應受其拘束，民
    事訴訟法第270條之1第1項第3款及第3項前段分別定有明文
    。兩造就本件之鑑定已協議如上開程序所述，依民事訴訟法
    第270條之1第1項第3款及第3項前段之規定，自應受其拘束
    ，原告猶為爭執，已於法未合。再證人林顯發會計師固於本
    院證述：「（有無編過原告萊可麗股份有限公司93年1月1日
    至94年4月30日會計帳冊，有關營業成本？）有編制過，但
    是已經交給易昌運會計師，而且我有跟易昌運會計師講，這
    樣的帳冊是有問題的，因為報表的科目，跟我們會計學理上
    科目的性質有很大的差異，所以這份帳冊應該有很多的錯誤
    。有關於鑑定的營業成本，因為不是我查核的，我無法表示
    意見，但是我有另外就原告萊可麗股份有限公司，就93年1
    月1日至94年4月30日計算他的純益是新台幣10,939,913元。
    」云云，並又提出本期損益推估計算說明為證。惟該證人並
    又於本院證述：「我的配偶姓名為吳敏月，原告萊可麗股份
    有限公司的實際負責人是丁○○，是原告法定代理人戊○○
    的兒子，甲○匯款是匯給鄭東堯，鄭東堯是原告法定代理人
    戊○○的第三個兒子，鄭東堯的太太就是我太太的妹妹。本
    件原來我是在建智聯合會計事務所由兩造合意選任為鑑定人
    ，在接受法院囑託鑑定時沒有說明我與原告法定代理人相關
    人員的關係，是因為我沒有開過庭，就是否要利益迴避我並
    不知道，後來被告有意見，才脫離本件鑑定。本案在委託建
    智聯合會計事務所就帳目鑑定期間，我是協助原告萊可麗股
    份有限公司提供專業的意見，有無受委任我不能斷定。當時
    易昌運主持的開會是我代理原告萊可麗股份有限公司出席，
    也是我代原告同意支付鑑定費用，決定鑑定費用及如何付款
    ，錢也是我帶去的。我有收到建智聯合會計師事務所建發96
    字第02041號函，有提供必要的資料。在兩造合意選任我時
    ，我沒有透露上開姻親關係。我脫離本件的鑑定是被告主張
    的。」等語，則以該證人與原告公司相關人員間之關係及證
    人代理原告參與本件鑑定之程度，該證人之證言，已難採憑
    。再按當事人主張之事實，經他造於準備書狀內或言詞辯論
    時或在受命法官、受託法官前自認者，無庸舉證，民事訴訟
    法第279條第1項亦有明文。原告業於起訴狀內自認原告尚積
    欠被告甲○6,614,156元，並主張被告侵占之金額扣除該欠
    款，則該部分之事實，即因原告之自認應認為真正。上開證
    人林顯發會計師所提出之上開說明謂原告積欠被告甲○之該
    部分金額已清償云云，亦與原告自認之上開事實不符，更徵
    該證人之證言，與事實不符，自無可信。又鑑定證人易運昌
    會計師並於本院證述：「93年1月1日至94年4月30日原告萊
    可麗股份有限公司純益之計算為新台幣6,053,164元，各該
    計算已經詳如鑑定報告，至於證人計算純益是新台幣10,939
    ,913 元，原理原則看起來都沒有錯誤，但裡面的數字要做
    驗證，所以我沒有辦法現在做出判斷，例如鑑定報告第六頁
    ，期初股東往來甲○債權新台幣6,613,856元，在鑑定時，
    有看到甲○匯給公司的匯款憑證，但是在鑑定期間並未取得
    返還的鑑定文件，故鑑定報告仍列為公司的債務，所以在證
    人提出來的公司有匯九百多萬元給甲○，這部分就不知道與
    此部分公司債務有無關連，證人提出來的這部分算是看到我
    們的鑑定報告，再做補充，至於他補充的是否有關聯就不得
    而知。經過我的查核我對原告萊可麗股份有限公司的財務有
    一定的認識，在我查核原告萊可麗股份有限公司的期間93年
    1月1日至94年4月30日，依照我的專業判斷，在93年初的時
    候，原告萊可麗股份有限公司百分之九十的股份，有沒有人
    會用六百六十幾萬元買，我現在沒有辦法判斷，我沒有辦法
    表示意見。依照我的鑑定甲○匯給原告萊可麗股份有限公司
    的款項，根據我看到匯款資料及帳載文據，該款項新台幣6,
    613,856元系公司帳載負債。如果現在有證據新台幣6,613,8
    56元，如果是以債做股，他的性質就會變成股東權益，不是
    負債，也就沒有償還的問題，如果是股東之間股權的買賣就
    與公司無關。以債做股是前端公司有一個債務，但是公司說
    以股票清償，債權人就會變成這家公司的股東，跟股東之間
    的股票買賣是無關的，股東原來有多少股，賣給他人，這是
    股東與他人之間的關係，除非是公司給股票，才叫做以債做
    股。」等語。是依鑑定證人之上開證述，亦知為原告公司股
    東之丁○○與被告甲○間就原告公司股份之轉讓，核乃屬股
    東之間的股票買賣，與以債做股乃係公司原有一債務，但公
    司以股票清償，核屬無涉，原告主張該部分股東間股份之買
    賣，為原告公司之以債作股云云，亦屬無稽。再證人林顯發
    會計師既已將其其所編製原告萊可麗股份有限公司93年1月1
    日至94年4月30日有關營業成本等會計帳冊均交易昌運會計
    師，易運昌會計師並據以為鑑定，原告猶主張林顯發會計師
    原編製之營業成本若何云云，更顯不實。是知本件除未能憑
    認原告之主張為真實外，更應認原告之主張為不實。既難認
    被告有何侵權行為責任原因之事實，揆諸前開說明，原告依
    民法第184條第1項前段、第185條之規定為本件請求，即與
    前開損害賠償之債之成立要件有間，原告之主張，即無理由
    。從而，原告依民法第184條第1項前段、第185條規定之侵
    權行為損害賠償責任請求權，請求被告連帶給付原告5,485,
    613元及自起訴狀繕本送達翌日起按週年利率5%計算之利息
    ，即無理由，應予駁回。原告假執行之聲請，亦因其訴之駁
    回而失所依附，併駁回之。
五、本件事證已臻明確，兩造其餘之陳述、攻擊防禦方法及舉證
    ，均對本判決之結果不生影響，爰不一一論述，亦附敘明。
六、訴訟費用負擔之依據：民事訴訟法第78條。
中　　華　　民　　國　　96　　年　　11　　月　　20　　日
                  民事第二庭    法  官  陳秋月
正本係照原本作成。
如對本判決上訴，須於判決送達後20日內向本院提出上訴狀。
中　　華　　民　　國　　96　　年　　11　　月　　20　　日
                                書記官  張皇清
